【裁判字號】    97,台上,2687
【裁判日期】    971225
【裁判案由】    請求確認合約書關係存在等
【裁判全文】
最高法院民事判決            九十七年度台上字第二六八七號
上  訴  人  乙 ○ ○
            甲 ○ ○
共      同
訴訟代理人  李 宗 炎律師
被 上訴 人  丙 ○ ○
            丁 ○ ○
            癸○○○
            戊 ○ ○
            己 ○ ○
            庚 ○ ○
            辛 ○ ○
            子 ○ ○
            壬 ○ ○
            丑 ○ ○
共      同
訴訟代理人  陳 呈 雲律師
            蕭 顯 榮律師
上列當事人間請求確認合約書關係存在等事件，上訴人對於中華
民國九十七年六月三日台灣高等法院台中分院第二審判決（九十
七年度重上字第一四號），提起上訴，本院判決如下：
    主  文
原判決廢棄，發回台灣高等法院台中分院。
    理  由
本件上訴人主張：伊二人與被上訴人之被繼承人陳金和係兄弟，
三人之父陳阿炎於民國三十九年三月八日去世，政府於四十二年
間將原由陳阿炎所耕作坐落台中市○區○○○段五一、五二、五
二之一號土地放領予陳金和，同段四四之二號土地放領予上訴人
乙○○。上訴人甲○○因年僅十四歲，未經放領土地。嗣伊與陳
金和於六十八年一月十五日訂定鬮分合約書（下稱系爭合約書）
，約定當時登記名義人陳金和之同段六九七號土地（由上開五一
號等三筆土地整編而來）及乙○○之同段六九五、七○一號土地
（由上開四四之二號土地整編而來），將來出售時應將得款分為
五份，由丙○○、丁○○（均陳金和之子）、陳福栓、陳正芳（
均乙○○之子）及陳聞進（即甲○○之子）等五人均分。迨至七
十二年十二月間因甲○○之庶子陳聞斌出生，伊乃與陳金和於七
十三年間協議將系爭合約書前開約定變更為得款分作三份，即由
陳金和與伊均分（下稱系爭變更協議）。其後於八十年至八十二
年間經土地重劃，上述六九七號土地另整編為豐業段四○九、一
四三號土地及豐富段二四○、二一、二一七、二一八、二三○、
二六○之一、四一一之一號土地。而陳金和於九十五年三月三十
一日死亡，被上訴人均為其繼承人，且未拋棄繼承，自應繼受陳
金和與伊所訂系爭合約書及變更協議之法律關係，負有連帶將出
售或處分前述四○九號等筆土地之價款，各給付三分之一予伊之
義務。又陳金和於八十二年八月間以買賣為原因，將豐業段四○
九號土地所有權移轉登記予被上訴人丙○○、丁○○，應有部分
各二分之一，則依系爭合約書及變更協議之約定，伊就該土地買
賣價金扣除稅捐後得款新台幣（下同）五百二十七萬七千三百二
十九元，可各分得三分之一計一百七十五萬九千一百十元，上訴
人應繼承此債務，對伊負連帶給付責任。又丙○○、丁○○於九
十五年七月至九十六年八月間陸續將上開二三○、二六○之一、
二一七、二一八、四一一之一、一四三號土地出售他人，合計得
款一億五千一百七十七萬元，伊可各分得三分之一即五千零五十
九萬元等情，爰求為判決：(一)確認系爭變更協議之法律關係對於
被上訴人存在；(二)被上訴人應連帶給付伊各一百七十五萬九千一
百十元及加付法定遲延利息；(三)被上訴人應連帶給付伊各五千零
五十九萬元及加計法定遲延利息（被上訴人就上開(三)部分在第一
審原請求被上訴人應於豐業段一四三號土地及豐富段二一七、二
一八、二三○、二六○之一、四一一之一號土地出售或處分時連
帶給付所得價金各三分之一予伊，嗣於原審為變更之訴。又上訴
人請求確認系爭合約書之法律關係對於被上訴人存在部分，經第
一審判決駁回，未據其聲明不服）。
被上訴人則以：上開四○九號等筆土地並非陳阿炎之遺產，而係
陳金和個人努力耕耘經放領取得之財產，陳金和實無可能與上訴
人訂定系爭合約書，繼於數年後與上訴人口頭訂立系爭變更協議
，將出售土地得款與上訴人分配。且甲○○未在系爭合約書上簽
章，非屬該合約書之當事人，不得依該合約書請求瓜分伊繼承自
陳金和之遺產。又系爭合約書係乙○○盜蓋陳金和之印文加以偽
造，系爭變更協議自不存在，伊亦無給付價金予上訴人之義務等
語，資為抗辯。
原審將第一審就確認變更協議之法律關係存在及命被上訴人連帶
給付上訴人各一百七十五萬九千一百十元本息部分所為上訴人勝
訴之判決廢棄，改判駁回上訴人該部分在第一審之訴，並駁回其
變更之訴，無非以：上訴人及陳金和（即被上訴人癸○○○之夫
、其餘被上訴人之父）均為陳阿炎之子，陳阿炎於三十九年三月
八日去世；上開六九七、六九五、七○一號土地前經放領嗣經整
編，並為兩造所不爭。系爭合約書係上訴人及陳金和之母陳黃阿
笑為保障甲○○之權益，在陳黃阿笑主導下，經乙○○及陳金和
同意，於上訴人及陳金和之叔舅見證下所簽訂，並非乙○○偽造
。且陳金和於八十二年四、五月間出售豐富段二四○號土地（係
自原半平厝段六九七號土地重劃整編而來）時，確有將定金三百
五十萬元及第二期款一千五百萬元各三分之一即一百十六萬六千
六百七十元及五百萬元分配予上訴人；乙○○於八十三年五、六
月間出售豐業段二○一、一五九號土地（均自原半平厝段七○一
號土地重劃整編而來）時，確有將買賣價款一千三百五十三萬四
千六百五十九元及四百九十八萬八千五百十一元各三分之一即四
百五十一萬一千五百五十三元及一百六十六萬二千八百三十七元
分配予陳金和、甲○○；乙○○有於八十三年十一月間將其名下
之豐富段二六二之一、二六二之二號土地（均自原半平厝段六九
五號土地重劃整編而來）參加台中市政府第八期重劃之工程節餘
款三十萬六千九百六十元各三分之一即十萬二千三百二十元分配
予陳金和及甲○○；乙○○及甲○○有於九十一、九十二年間對
陳金和分擔應繳地價稅十萬八千八百十二元各三分之一即三萬六
千二百七十一元。依系爭合約書第一條之約定，陳金和、乙○○
應將登記其名下之半平厝段六九七、六九五、七○一號土地將來
出售時，其出售取得款分做五份，由丙○○、丁○○、陳福栓、
陳正芳、陳聞進等五人均分取得權利與分擔義務。上訴人於九十
一、九十二年間對陳金和分擔應繳納上開地價稅，尚與系爭合約
書第一條之約定無關，上訴人及陳金和三兄弟平均分擔應繳納之
地價稅，係依系爭合約書第二條所定，與上訴人所指系爭變更協
議無涉。而陳金和出售豐富段二四○號土地時有將取得之買賣價
款各分配三分之一予上訴人，乙○○出售豐業段二○一、一五九
號土地時有將取得之買賣價款各分配三分之一予陳金和及甲○○
，乙○○有將取得豐富段二六二之一、二六二之二號土地之工程
節餘款各分配三分之一予陳金和及甲○○等情，僅能證明陳金和
、乙○○其時有將各該土地取得之買賣價款、工程節餘款各分配
三分之一予其他兄弟，尚無法證明陳金和及上訴人之前就其他土
地之分配係採各三分之一由三兄弟均分，更無法證明三兄弟有協
議就以後之土地出售亦採各三分之一由三兄弟均分。是上訴人僅
能證明各該土地買賣價款、工程節餘款之分配，陳金和及上訴人
有協議由三人均分，不能據此推斷系爭變更協議之存在。上訴人
主張系爭合約書買賣價款分為五份之約定，業經伊及陳金和以口
頭協議變更為三份由伊及陳金和三人均分，有違常情，尚難採信
。系爭合約書雖屬真正，惟上訴人無法證明有系爭變更協議存在
。從而上訴人請求確認系爭變更協議之法律關係存在；並依系爭
變更協議之法律關係，請求被上訴人就陳金和處分豐業段四○九
號土地所得連帶給付伊各一百七十五萬九千一百十元本息，暨就
丙○○、丁○○處分豐業段一四三號土地及豐富段二一七、二一
八、二三○、二六○之一、四一一之一號土地所得連帶給付伊各
五千零五十九萬元本息，均不應准許等詞，為其判斷之基礎。
惟觀之系爭合約書第一條係就半平厝段六九七、六九五、七○一
號依次田、田、建之土地，於出售時將價款、稅費（例如土地增
值稅、地價稅、代書費、契稅、鑑界費等）均分五份為約定；第
二條則係就六九七、六九五號田地，由陳金和及上訴人兄弟三人
共同耕作收益及共同分擔公課稅捐為約定，經上訴人陳明在卷，
並有系爭合約書第一、二條之記載可稽（見原審(二)卷一六九頁、
一審(一)卷一○頁），足認上開六九七號等三筆土地出售時價款均
分五份僅與系爭合約書第一條之約定有關，而與第二條就六九七
、六九五號田地於出售前由兄弟三人平均分擔稅捐（如地價稅）
之約定無涉。參以被上訴人具狀明載：上訴人之姊妹即證人賴陳
麵、賴陳有及楊陳阿不於另案證稱：本件鬮分係分為三份；證人
即上訴人之姊賴陳麵於另案證稱：「我回去的時候我母親陳黃阿
笑有告訴我，她說財產要讓他們兄弟三人分」、「（當初妳母親
跟妳說財產是分給兄弟三人？）是」等語（見一審(一)卷二四四、
二○三至二○四、二一九頁）。且陳金和於八十二年四、五月間
出售豐富段二四○號土地（自上開六九七號土地重劃整編而來）
時有將取得之買賣價款各分配三分之一予上訴人，乙○○於八十
三年五、六月間出售豐業段二○一、一五九號土地（均自上開七
○一號土地重劃整編而來）時有將取得之買賣價款各分配三分之
一予陳金和及甲○○，乙○○有於八十三年十一月間將取得豐富
段二六二之一、二六二之二號土地（均自上開六九五號土地重劃
整編而來）之工程節餘款各分配三分之一予陳金和及甲○○，為
原審確定之事實，均非依系爭合約書所約定按五份為分配，則上
訴人主張伊二人與陳金和於七十三年間以口頭協議將系爭合約書
第一條之約定變更為得款分作三份由彼等三人均分，並迭稱：若
無系爭變更協議存在，則陳金和生前為何願依該協議之內容履行
？且被上訴人對於陳金和出售上開二四○號土地得款，為何願以
三分之一比例由伊及陳金和三兄弟均分？況陳褔來甚至代替陳金
和簽領前開土地出售之分配款，實不能諉稱不知有變更協議之存
在等情（見原審(二)卷一七一頁、(一)卷九三頁），是否全無可採，
非無研求之餘地。原審未遑詳查究明，遽為不利上訴人之論斷，
自嫌速斷。上訴論旨，指摘原判決不當，求予廢棄，非無理由。
據上論結，本件上訴為有理由。依民事訴訟法第四百七十七條第
一項、第四百七十八條第二項，判決如主文。
中    華    民    國  九十七  年   十二   月  二十五  日
                      最高法院民事第七庭
                          審判長法官  劉  福  來
                                法官  陳  國  禎
                                法官  陳  重  瑜
                                法官  吳  麗  女
                                法官  簡  清  忠
      本件正本證明與原本無異
                                      書  記  官
中    華    民    國  九十八  年    一    月    五    日
                                                      Ｑ


司法院資訊處製作；財團法人民間司法改革基金會備份。
